臺灣臺北地方法院民事判決
110年度訴字第7143號

原      告  盧昌雲
訴訟代理人  黃宗哲律師
被      告  中華民國  
管  理  人  財政部國有財產署北區分署


法定代理人  郭曉蓉
訴訟代理人  王貴蘭
被      告  盧鳳仙（CHANG FONG-HSIEN LU）


            盧美華（LU MEI HWA）





上列當事人間請求分割共有物事件，本院於民國一一一年五月九
日言詞辯論終結，判決如下：
    主    文
兩造共有之坐落新北市○○區○○段○○○地號、權利範圍共四分之一
之土地壹筆，及其上建號同段第八七號、門牌號碼新北市○○區○○
路○巷○號二樓建物壹筆，准予合併變賣，並按附表一所示比例分
配價金。
訴訟費用由兩造按附表一所示比例負擔。
    事實及理由
甲、程序方面：
一、按因不動產之物權或其分割或經界涉訟者，專屬不動產所在
    地之法院管轄，民事訴訟法第十條第一項定有明文。本件原
    告請求判決分割坐落新北市○○區○○段○○○地號、權利範圍四
    分之一之土地（下稱本件土地持分），及其上建號同段第八
    七號、門牌號碼新北市○○區○○路○巷○號二樓建物（下稱本件
    建物，與本件土地持分合稱本件不動產），為因不動產之分
    割涉訟，而本件不動產坐落新北市新店區，在本院管轄區域
    內，依首揭法條，專屬本院管轄。
二、被告經合法通知，均未於言詞辯論期日到場，核無民事訴訟
    法第三百八十六條各款所列情事，爰依原告之聲請，由其一
    造辯論為判決，合先敘明。
乙、實體方面：
一、原告部分
（一）聲明：兩造共有之本件不動產（即坐落新北市○○區○○段○○
      ○地號、權利範圍四分之一之土地，及其上建號同段第八
      七號、門牌號碼新北市○○區○○路○巷○號二樓建物），准予
      變價分割，所得價金按附表一所示兩造應有部分比例分配
      。
（二）原告起訴主張：本件不動產即坐落新北市○○區○○段○○○地
      號、權利範圍四分之一之土地，及其上建號同段第八七號
      、門牌號碼新北市○○區○○路○巷○號二樓建物原為被繼承人
      李張克華所有，李張克華死亡後，由李佛九及原告、被告
      盧鳳仙、盧美華三人代位母親李毓華各繼承權利範圍二分
      之一，嗣因李佛九死亡時並無遺囑且無人繼承，李佛九繼
      承取得之部分（二分之一）乃歸國有（李張克華繼承系統
      表及現所有權情形詳如附表二所示），故本件不動產現為
      兩造共有，原告、盧鳳仙、盧美華之權利範圍各六分之一
      ，被告中華民國之權利範圍二分之一（詳如附表一所示）
      ，並由財政部國有財產署北區分署管理。兩造就本件不動
      產並無不可分割之約定，且因盧鳳仙、盧美華在國外，難
      以達成分割協議，爰依民法第八百二十三條第一項、第八
      百二十四條第一至三項規定，請求准予裁判分割，並以變
      價方式分割。
二、被告部分
（一）被告盧鳳仙部分
　　　盧鳳仙未於言詞辯論期日到庭，曾具狀陳稱：同意將本件
      不動產以變價方式裁判分割。
（二）被告中華民國、盧美華部分
　　　中華民國、盧美華經合法通知，均無正當理由未到庭，亦
      未提出書狀為任何聲明或陳述。
三、原告主張之事實，業據提出土地登記謄本、建物登記謄本、
    繼承系統表為證（見卷第十五至十九頁），核與本院職權調
    取之本件不動產土地建物登記資料查詢單所載相符，並經被
    告盧鳳仙坦認屬實，被告中華民國經合法通知，無正當理由
    未到庭，亦未提出書狀為任何聲明或陳述，依民事訴訟法第
    二百八十條第三項前段，視同自認，原告之主張應堪信為真
    實。
四、按各共有人，除法令另有規定外，得隨時請求分割共有物，
    但因物之使用目的不能分割或契約訂有不分割之期限者，不
    在此限，民法第八百二十三條第一項定有明文。而民法第八
    百二十三條第一項所謂因物之使用目的不能分割，係指共有
    物繼續供他物之用，而為其物之利用所不可缺，或為一權利
    之行使所不可缺者而言，例如界標、界牆、區分所有建築物
    之外牆、樓梯間、共用牆、樓板等共同部分、共有之契據是
    ，最高法院五十年台上字第九七０號、八十五年度台上字第
    九六六號、八十七年度台上字第一七九七號著有判例、裁判
    闡釋甚明。本件不動產為兩造共有，各共有人權利範圍詳如
    附表一所示，已如前述，而各共有人間並無不分割之協議，
    此為兩造所不爭執，則本件不動產尚非不得分割，各共有人
    得隨時請求分割，原告請求分割，於法尚無不合。
五、次按分割之方法不能協議決定，或於協議決定後因消滅時效
    完成經共有人拒絕履行者，法院得因任何共有人之請求，命
    為下列之分配：㈡原物分配顯有困難時，得變賣共有物，以
    價金分配於各共有人；共有人相同之數不動產，除法令另有
    規定外，共有人得請求合併分割，民法第八百二十四條第二
    項第二款前段、第五項亦有明定。
（一）本件建物為鋼筋混凝土造四層樓住家用建物之第二層，面
      積為七五‧七六平方公尺，折合約二十三坪，有卷附建物
      登記謄本、土地建物查詢資料可稽，由建物登記資料可知
      ，本件建物為公寓之第二層，僅有一對外出入口，室內之
      隔間不能單獨供居住使用，而已登記之建物申辦分割，以
      分割處已有定著可為分隔之樓地板或牆壁，且法令並無禁
      止分割者為限，此為本院職務上已知之事實，是本件建物
      無從內部原物分割，參諸本件不動產之共有人數為四人，
      其中中華民國之權利範圍最大、達二分之一，但中華民國
      為公法人，與本件建物係供住家用之性質顯然不符，而其
      餘共有人權利範圍各僅六分之一，其中盧鳳仙、盧美華並
      均長年住居國外，本件不動產原物之占有使用收益對渠等
      並無實益，而將本件不動產全部分歸權利範圍僅六分之一
      之原告一人取得，有失公允，本件建物全部由兩造以外之
      一人所有、供單一居住利用，經濟效益、功能最佳。
（二）本件土地為本件建物之基地，本件土地上除本件建物外，
      至少尚有三合法建物（即本件建物所屬公寓之一、三、四
      樓），而稱區分所有建築物者，謂數人區分一建築物而各
      專有其一部，就專有部分有單獨所有權，並就該建築物及
      其附屬物之共同部分共有之建築物；前項專有部分，指區
      分所有建築物在構造上及使用上可獨立，且得單獨為所有
      權之標的者；共有部分，指區分所有建築物專有部分以外
      之其他部分及不屬於專有部分之附屬物；專有部分與其所
      屬之共有部分及其基地之權利，不得分離而為移轉或設定
      負擔；專有部分不得與其所屬建築物共用部分之應有部分
      及其基地所有權或地上權之應有部分分離而為移轉或設定
      負擔，民法第七百九十九條第一、二、五項、公寓大廈管
      理條例第四條第二項規定甚明，本件土地持分自應與本件
      建物合併分割。
（三）參諸盧鳳仙亦具狀表示同意採變價分割方式分割，中華民
      國對於原告請求變價分割本件不動產亦未表示不同意見，
      爰依職權定兩造共有之本件不動產分割方法為合併變價分
      割，並按附表一所示共有人應有部分比例分配價金。
六、綜上所述，本件不動產為兩造共有，無不能分割之情形，本
    件建物無從內部原物分割，本件土地上除本件建物外，至少
    尚有三合法建物，本件土地持分依法亦不得與本件建物分離
    移轉，亦不適於原物分割，而應與本件建物合併分割，從而
    ，原告請求本院准予分割本件不動產，洵屬有據，應予准許
    ，爰定本件不動產分割方法為合併變價分割，並按附表一所
    示共有人應有部分比例分配價金。
七、本件為因共有物分割之事件涉訟，共有人均蒙其利，由敗訴
    當事人負擔訴訟費用顯失公平，爰酌量情形，依民事訴訟法
    第八十一條之一規定，命兩造依應有部分比例分擔訴訟費用
    。
據上論結，本件原告之訴為有理由，依民事訴訟法第三百八十五
條第一項前段、第八十條之一，判決如主文。
中　　華　　民　　國　　111 　年　　5 　　月　　23　　日
                    民事第四庭  法　官  洪文慧
以上正本係照原本作成。
如對本判決上訴，須於判決送達後20日內向本院提出上訴狀。如
委任律師提起上訴者，應一併繳納上訴審裁判費。
中　　華　　民　　國　　111 　年　　5 　　月　　23　　日
                                書記官  江柏翰
附表一：（坐落新北市○○區○○段○○○地號、權利範圍四分
        之一之土地，及其上建號同段第八七號、門牌號碼新北
        市○○區○○路○巷○號二樓建物）共有人應有部分比
        例即變價分割共有物之價金分配比例
稱謂 共 有 人 比 例 原告 盧昌雲 １／６  被告 盧鳳仙 １／６  盧美華 １／６  中華民國 １／２ 

附表二：李張克華繼承系統表及現所有權情形
被 繼 承 人 子女及應繼分 現所有權人 所有權比例 備  註       李張克華 （88.04.24歿）  【配偶】李著青 （56.02.10歿） ○先於被繼承人死   亡而無繼承權 李佛九 （105.04.06歿） ●應繼分二分之一 中華民國 土地：八分之一 建物：二分之一 ◎被告 ○無人繼承   而取得    李毓華 （85.05.23歿） ●應繼分二分之一 ○先於被繼承人死   亡，由子女代位   繼承  【配偶】盧英璵 （92.01.06歿） ○非繼承人 盧昌雲 土地：二四分之一 建物：六分之一 ◎原告 ○代位繼承   盧鳳仙 土地：二四分之一 建物：六分之一   ◎被告 ○代位繼承   盧美華 土地：二四分之一 建物：六分之一    盧嘉陵 （57.12.06歿） ○先於被繼   承人死亡   而無繼承   權    盧化龍 （63.05.24歿）